臺灣彰化地方法院民事判決
109年度訴字第167號
原      告  曾小秋  
訴訟代理人  趙建興律師
被      告  陳孌靜  

訴訟代理人  柯開運律師

上列當事人間請求損害賠償事件，本院於民國110年5月7日言詞
辯論終結，判決如下：
    主      文
被告應給付原告新台幣510萬1,948元及自民國109年2月28日起至
清償日止，按年息5％計算之利息。
訴訟費用（除減縮部分外）由被告負擔。
本判決第1項於原告以新台幣170萬0,600元供擔保後，得假執行
。但被告如以新台幣510萬1,948元預供擔保，得免為假執行。
    事實及理由
一、原告主張：被告原任訴外人國泰人壽保險股份有限公司彰化
    分公司之業務襄理，於民國91年11月21日陪同原告前往訴外
    人國泰商業銀行（92年10月間併入世華聯合商業銀行，並更
    名為國泰世華商業銀行）彰化分行開立帳號0000-00-000000
    0號帳戶（嗣延伸出0000-00-0000000號、000-00-0000000號
    及000-00-0000000號帳戶）（以下合稱系爭帳戶）。其後，
    被告以方便原告繳交保費及財務規劃為由，遊說原告將上開
    帳戶之印鑑章及存摺交給被告保管，原告因而於94年底迄99
    年9月下旬止，將印鑑章及存摺交由被告保管，並委任被告
    處理存款、提款、轉帳等事務，約定被告應每次依原告之指
    示，以原告之存摺、印章為存提款及轉帳，而非概括授權被
    告自行決定存提款及轉帳。但被告於93年12月29日至99年2
    月25日期間，陸續擅自陸續提領系爭帳戶內存款共計新台幣
    （下同）78萬7,000元，依民法第544條規定應賠償原告等事
    實，業經兩造間台灣高等法院台中分院（下稱台中高分院）
    107年度上易字第330號判決確定（下稱前案確定判決，該事
    件簡稱為前案訴訟）。而除該前案訴訟之款項外，被告在95
    年1月23日至99年8月31日受原告委任保管系爭帳戶之存摺、
    印鑑期間，復未經原告之授權，逾越其權限，分別從000-00
    -0000000號及000-00-0000000號帳戶，各陸續提領如附表一
    、二所示，合計新台幣（下同）510萬1,948元之現金供己花
    用，而未將款項交付原告，致原告因此受有損害，被告應負
    賠償之責等情，爰依民法第544條規定，求為命被告給付原
    告510萬1,948元及自起訴狀繕本送達之翌日起至清償日止，
    按年息5％計算利息之判決，並願供擔保請准宣告假執行〔原
    告起訴時請求585萬5,948元本息，嗣於109年3月18日具狀減
    縮聲明（一部撤回），本院卷一第341至343頁〕。
二、被告則以：
  ㈠兩造間前案訴訟之請求權基礎與本件相同，原告於前案並未
    就附表金額擴張請求，本件是否違反爭點效，即有探討必要
    。況按諸經驗法則，倘若原告於前案有查出被告逾越權限提
    領金額逾700餘筆之事實，於一審起訴時，即應全力主張，
    原告於前案不僅未擴張請求，反而再三減縮請求，所稱訴訟
    策略選擇，嚴重違背經驗法則。且前案經兩造於前案就足以
    影響判決結果之主要爭點為充分之舉證，並於適當而完全之
    辯論後，由台中高分院為實質上之審理判斷。原告提起本件
    訴訟，其訴訟標的為前案確定判決既判力所及，應依民事訴
    訟法第249條第1項第7款規定，以裁定駁回。
  ㈡原告及其配偶劉存倉、媳婦林佳穎、女兒劉雅茹等人前對被
    告提起偽造文書、侵占刑事告訴，原告指稱被告盜領其存款
    771萬0,889元侵占入己，業經台灣彰化地方檢察署檢察官以
    103年度續偵字第58號不起訴處分確定，原告不服聲請交付
    審判，亦遭本院105年度聲判字第14號刑事裁定駁回其聲請
    。由該駁回交付審判裁定理由，足以證明原告有意圖被告受
    刑事處分，虛構事實之誣告情形，被告保留法律追訴權。
　㈢依原告所提證物五之彰化警分局調查筆錄及交易明細表影本
    ，顯示原告否認自己存入之金額總計達621萬7,191元，原告
    之存款並無受有510萬1,948元損害之事實。再依「證據對等
    原則」，兩造有關原告委任被告存提款項或被告將所提領現
    款交付原告，均憑信用，原告將現款交付被告存款時，被告
    無需向原告簽收，被告如領出款項交付原告時，原告亦無庸
    簽收任何款項金額於文書上。被告在上開偽造文書、侵占刑
    事案，無論在警詢或檢察官偵查時，均陳述每次將所提領的
    現款交付原告時，均有將現金連同存摺一併交付原告確認，
    被告在刑事案辯稱無侵占原告分文存款，應屬可信。
　㈣原告主張被告受委任保管系爭帳戶存摺、印鑑期間（即94年
    底至99年9月間），原告一家11口每日生活費開銷驚人，原
    告全家除其配偶劉存倉有業務上收入外，其餘家族成員尚有
    何人，有從事工作而有收入？每月收入若干？應請原告舉證
    以實其說。倘原告未收受被告自原告帳戶所提領之現款，如
    何能維持一家11口每月之開銷及生活費？此外，原告委任被
    告自其帳戶提款，亦有用於支付劉存倉向客戶購買鹿茸之貨
    款，存入原告之支票帳戶以供支票兌現，或存入原告之外幣
    帳戶，以進行外幣交易，此可向國泰世華銀行調取原告之支
    存帳戶、外幣帳戶資料即明。原告主張受有510萬1,948元之
    損害，顯屬不實。
　㈤倘以被告受原告委任保管帳戶存摺之期間而言，不到5年，原
    告平均每年約受102萬0,390元之損害，豈有可能？請命原告
    提出94年至99年度之綜合所得稅申報書，及命原告提出其家
    庭之收入來源證明與全部開銷證明文件，仔細稽核比對，即
    可發現原告之主張完全不實。原告陳稱其配偶劉存倉在彰化
    縣彰化市彰南路開設德義堂國術館及中藥行，每月有16萬元
    收入，縱使實在，其全年不吃不喝，毛額不過才192萬元，
    豈有平均受有102萬0,390元損害之可能。況扣除原告主張之
    損害金額後，原告舉家11口每年僅有89萬9,610元可資花用
    ，每個月才7萬4,968元，平均每人花費6,815元，實萬萬不
    可能。另由國泰世華商業銀行業務控管部100年9月28日函復
    彰化警察分局檢送之原告信用卡歷史消費明細表顯示，原告
    自93年3月10日起至100年5月10日止之刷卡消費金額高達218
    萬0,461元。劉存倉在94年底至99年9月期間之收入總額低於
    800萬元，扣除原告刷卡消費金額後僅剩581萬9,539元。若
    再扣除原告遭盜領金額510萬1,948元後，剩餘71萬7,591元
    ，欲維持5年一家11口之生活費及一切開銷，萬萬不可能。
    由此足證原告主張受損害金額，顯屬不實。再者，原告於刑
    事案主張被告將竊用之款項存入被告個人之帳戶內。惟被告
    個人帳戶從無分文屬於原告之款項，如有，請原告舉證加以
    證明。刑事案偵查時檢察官調取被告91年1月至99年10月之
    每月薪資、獎金等相關資料，據國泰人壽保險股份有限公司
    函復是匯入被告在國泰世華商業銀行之存款帳戶，本院105
    年度聲判字第14號刑事裁定理由四之（五）後段並敘明：比
    對該帳戶歷來存入現金之時間，與原告帳戶同時期之現金提
    領明細，並未查悉有何關聯，尚難以提領款項之取款憑條係
    被告所寫，印鑑章係被告所蓋，及被告之帳戶有多筆前金轉
    入或現金存入之情形，即推認被告有偽造取款憑條盜領存款
    等不法情事等語。足證原告主張被告逾越權限，提領原告之
    存款，致原告受有損害，顯屬虛構。
　㈥原告於前案訴訟所聲請傳訊證人劉雅茹、薛伊玲之證言均不
    實在。其於109年10月19日所提準備書續（一）狀所述其帳
    戶被不明支領1,046萬2,169元，亦屬不實等語，資為抗辯。
    並聲明：原告之訴及假執行之聲請均駁回，如受不利之判決
    ，願供擔保請准宣告免為假執行。
三、本件原告主張㈠伊為方便繳交保費及財務規劃，於94年底至9
    9年9月間，將系爭帳戶之存摺及印鑑交給被告保管，並委任
    被告處理存款、提款、轉帳等事務，約定被告應每次依原告
    之指示，以原告之存摺、印章為存提款及轉帳，而非概括授
    權被告自行決定存提款及轉帳；㈡被告於受任保管系爭帳戶
    存摺、印章期間，從000-00-0000000號及000-00-0000000號
    帳戶，提領如附表一、二所示、金額合計510萬1,948元之現
    金；㈢原告於前案訴訟上訴第二審時，以被告逾越權限，私
    自提領系爭帳戶之存款10筆共86萬7,000元，致其受損害，
    追加依民法第544條規定，請求被告賠償，經台中高分院以1
    07年度上易字第330號判決，認定其中9筆提款共78萬7,000
    元，係被告未經原告授權，擅自以所保管之存摺、印鑑提領
    ，致原告受有損害，被告應負賠償責任，而被告抗辯原告積
    欠其15萬元借款未還並主張抵銷，亦屬有據，經抵銷後，原
    告得請求賠償63萬7,000元等理由，因而判決被告應給付原
    告63萬7,000元本息，並駁回其餘請求確定之事實，有原告
    所提前案確定判決、警製偵詢、調查筆錄、取款憑條等影本
    為證（本院卷一第29至290頁），並為被告所不爭執，復有
    台灣彰化地方檢察署103年度偵續字第58號偵查卷附系爭帳
    戶歷史資料交易明細影本可按（100年度他字第2342號偵查
    卷宗卷二第131至166頁，節印本見本院卷二第359至398頁）
    ，此部分事實，堪認定為真實。
四、爭執事項及其判斷
　　原告主張附表一、二所示存款，被告未經其授權，逾越權限
    而擅自提領供己花用，並未交付原告之事實，為被告否認，
    並抗辯：本件訴訟為前案訴訟效力所及，原告之起訴不合法
    ，刑事案業經不起訴處分確定，伊均已將所提領款項連同存
    摺一併交付原告確認，雙方均憑信用，依證據對等原則，原
    告無須簽收；況原告一家11口生活開銷驚人，僅憑原告配偶
    劉存倉一人開設國術館及中藥行之業務上收入，如果原告還
    能平均每年受有102萬0,390元之損害，豈能維持一家11口之
    生活費開銷，足認原告主張受有510萬1,948元之損害，顯屬
    虛構，應命被告提出其家庭收入來源及生活開銷證明等語。
    茲分述如下。
㈠、本件訴訟是否為前案確定判決既判力所及？
　1.按除別有規定外，確定之終局判決就經裁判之訴訟標的，有
    既判力，民事訴訟法第400條第1項定有明文。故為訴訟標的
    之法律關係，於確定之終局判決中已經裁判者，就該法律關
    係即有既判力。另89年2月9日修正之民事訴訟法第244條第1
    項第2款，將原規定之「訴訟標的」修正為「訴訟標的及其
    原因事實」，乃因訴訟標的之涵意，必須與原因事實相結合
    ，以使訴狀所表明請求法院審判之範圍更加明確。則於判斷
    既判力之客觀範圍時，自應依原告起訴主張之原因事實所特
    定之訴訟標的法律關係為據，凡屬確定判決同一原因事實所
    涵攝之法律關係，始應受其既判力之拘束（最高法院100年
    度台抗字第62號裁判可供參考）。原告於前案訴訟主張被告
    未經其授權，擅自提領系爭帳戶之存款10筆，均與本件訴訟
    主張之附表一、二不同〔原告本件起訴時主張之提款其中7筆
    、合計75萬4,000元雖與前案訴訟重複，但業經原告於109年
    3月18日具狀撤回該部分之請求〕。而各該筆存款提領乃個別
    獨立之行為，被告每筆提領是否逾越權限，應否負民法第54
    4條之損害賠償責任，應分別認定。前案與本件雖訴訟標的
    種類相同，但原因事實及其訴訟標的並非相同，本件自非前
    案確定判決既判力所及。被告抗辯原告本件起訴違背民事訴
    訟法第400條第1項既判力規定，應依同法第249條第1項第7
    款規定，以裁定駁回之，尚難採取。
　2.另民事訴訟之原因事實及其訴訟標的，應以原告主張者為準
    ，始為法院審理裁判之範圍，除法律別有規定外，法院不得
    斟酌當事人未提出之事實。蓋民事訴訟，基於處分權主義，
    當事人可決定是否提起訴訟，亦有權決定其起訴之內容與範
    圍，法官應受當事人聲明拘束，不能訴外裁判及認作主張。
    原告於前案訴訟既未主張附表一、二所示之提款，也是被告
    逾越權限擅自提領，而請求法院裁判，僅生該部分原因事實
    及訴訟標的，非屬法院裁判之範圍，不受前案確定判決既判
    力之拘束而已。被告抗辯按諸經驗法則，原告如查出被告逾
    越權限提領存款，應於前案訴訟起訴時即全力主張，原告於
    前案不僅未擴張請求，反而再三減縮請求云云，乃誤解民事
    訴訟之法理，並不足取。
　3.至於爭點效，係指法院於確定判決理由中，就訴訟標的以外
    當事人所主張之重要爭點，本於當事人辯論之結果已為判斷
    時，除有顯然違背法令，或當事人已提出新訴訟資料足以推
    翻原判斷之情形外，於同一當事人就與該重要爭點有關所提
    起之他訴訟，不得再為相反之主張，法院亦不得作相方之判
    斷，以符民事訴訟法上之誠信原則而言。前案訴訟就附表一
    、二所示之提款，是否為被告逾越權限擅自提領，並非雙方
    所主張之爭點，確定判決也未就此為任何判斷，自無爭點效
    之適用，附此敘明。
㈡、刑事案不起訴處分確定是否足證原告之請求無理由？
    原告前以被告未經授權，於91年起至99年間，多次持系爭帳
    戶之存摺、印鑑，盜領存款771萬0,889元侵占入己，涉有行
    使偽造私文書、侵占罪嫌，而提出刑事告訴，經台灣彰化地
    方檢察署檢察官以經比對被告上開時間之薪津及獎金資料，
    認為上開時間以無摺存款方式存入被告帳戶之款項均為被告
    之薪資等，與被告提領系爭帳戶款項之時間及金額無關聯性
    ，而認為被告犯罪嫌疑不足，而以103年度偵續字第58號予
    以不起訴處分確定，原告聲請交付審判，本院刑事庭以105
    年度聲判字第14號裁定駁回其聲請之事實，亦經本院調取該
    刑事案偵查卷宗查閱屬實，固堪認定。惟檢察官不起訴處分
    所為事實之認定，並無拘束民事訴訟之效力，民事法院應綜
    合一切證據獨立認定之。本件系爭帳戶之存摺、印章於94年
    底至99年9月下旬均由原告委由被告保管，雙方並約定被告
    保管存摺、印鑑期間，每次提領或轉帳，均需依原告逐一授
    權而為，附表一、二所示之存款提領，皆係被告持所保管之
    存摺及印鑑而為之，被告就其經原告授權，及將所提領之現
    款交付原告，或依原告指示用途而為使用之有利於己之積極
    事實，即應負舉證責任，尚難以刑事案業經檢察官不起訴處
    分確定，原告聲請交付審判，亦遭本院刑事庭裁定駁回為由
    ，遽謂被告已盡舉證之責，而為不利於原告之認定。
㈢、被告是否將所提領款項交付原告？被告抗辯原告一家收入扣
    除11口生活開銷後，在其受託保管存摺及印鑑不到5年之期
    間，不可能受有510萬1,948元之損害，是否可採？
　1.被告抗辯於系爭帳戶提領如附表一、二所示之存款，並無逾
    越權限，所領款項均已交給原告，並未舉出任何具體證據，
    以實其說，亦未就各筆提款（尤其金額較大之提款，通常情
    形有特定目的），究係基於何種用途而領出，作出任何合理
    之說明，空言創造所謂「證據對等原則」，辯稱兩造就有關
    系爭帳戶之存提款，均憑信用，雙方有關現款交付均無簽收
    於文書上云云，即便屬實，亦難執為有利被告之認定。況對
    照附表一、二帳戶之交易明細資料，明顯可知附表一帳戶內
    的款項，大多數是從附表二帳戶轉入，並在轉入後數日或當
    日提領完畢，該帳戶大部分時間之存款餘額都是幾百元而已
    。如果原告有領用現款之需求，被告僅須從附表二之帳戶直
    接領款即可，何須如此周折，令人無法理解。
　2.原告所提證明五、彰化警分局調查筆錄內有關000-00-00000
    00號帳戶（即附表二帳戶）之交易明細，其中如被告109年6
    月18日民事答辯四暨調查證據聲請狀內有標記○符號之存款
    共計621萬多元（本院卷二第13至21頁），被告承認：「這
    些都是原告的錢，原告叫我存我就存，我不可能把我自己的
    錢存入原告的帳戶。」等語（本院卷二第52頁）。由此可見
    ，附表一、附表二帳戶內的款項，確實均為原告的錢，被告
    並無將自己個人金錢借用系爭帳戶存提款情事。被告既不能
    證明附表一、二所示各筆提款合計510萬1,948元，均係基於
    被告之授權而為提領，並於提領後將款項交付原告，即得認
    定原告因此受有同金額之損害。被告徒以原告應提出其全家
    收入來源及生活開銷證明，扣除原告主張之上開損害金額後
    ，原告家庭收入已所剩無幾云云，抗辯原告絕無可能受有此
    金額之損害，即難採取。
　3.系爭帳戶內之款項均來自原告，已如前述，其帳戶資金來源
    為原告，甚為明確。被告聲請命原告提出其家庭收入來源與
    生活開銷證明，及調取原告94至99年度之綜合所得稅申報書
    資料，暨傳訊證人即原告配偶劉存倉，以證明劉存倉並無每
    月收入16萬元，更無每月交付原告16萬元轉交被告存入系爭
    帳戶之事實，均無必要。綜此，被告前開各項抗辯均不可採
    。原告主張附表一、二所示各筆提款，係被告未經授權，擅
    自提領後未交給原告，致原告受有損害，堪信為真實。
五、按受任人因處理委任事務有過失，或因逾越權限之行為所生
    之損害，對於委任人應負賠償之責，民法第544條定有明文
    。本件被告於受原告委任保管系爭帳戶之存摺、印鑑期間，
    逾越其權限，未經原告之授權，擅自以其保管之存摺、印鑑
    提領系爭帳戶內如附表一、二所示存款共計510萬1,948元，
    而未將所提領款項交付原告，致原告受有損害，原告依前揭
    法條之規定，請求被告賠償510萬1,948元，及自起訴狀繕本
    送達翌日即109年2月28日起至清償日止，按年息5％計算之利
    息，即屬有據，應予准許。
六、兩造各自陳明願供擔保宣告假執行及免為假執行，均無不合
    ，爰分別酌定相當擔保金額准許之。
七、本件事證已臻明確，兩造其餘攻擊防禦方法及舉證，經審酌
    於判決之結果不生影響，不予贅詞論列。
據上論結，原告之訴為有理由，依民事訴訟法第78條、第390條
第2項、第392條第2項，判決如主文。　
中　　華　　民　　國　　110 　年　　6 　　月　　2 　　日
                          民事第四庭
                              法　官　陳瑞水
以上正本係照原本作成。
如對判決上訴，應於判決送達後20日內向本院提出上訴狀。如委
任律師提起上訴者，應一併繳納上訴審裁判費。
中　　華　　民　　國　　110 　年　　6 　　月　　2 　　日
                                書記官　陳秀娟



附表一：
帳戶：000-00-0000000
編號 提 領 日 期 金額（新台幣） 備　　　　註  1  95/08/29     60,000元   2  95/10/20     20,000元   3  95/10/27    100,000元   4  95/11/07    100,000元   5  95/11/27     60,000元   6  95/12/06     60,000元   7  96/01/05     36,000元   8  96/02/13     36,000元   9  96/03/26     34,000元   10  96/05/21     32,000元   11  96/06/11     25,000元   12  96/07/26     35,000元   13  96/08/10     60,000元   14  96/08/31     36,000元   15  96/09/28     35,000元   16  96/12/20     60,000元   17  97/01/28     36,000元   18  97/02/22     35,000元   19  97/05/26     36,000元   20  97/06/09     34,000元   21  97/07/31     60,000元   22  97/10/16     39,000元   23  97/11/12     36,700元   24  98/01/12     34,000元   25  98/02/20     34,000元   26  98/03/18     54,000元   27  98/06/11     33,000元   28  98/07/15     35,800元   29  98/08/06     30,000元   30  99/02/09     30,000元   31  99/02/09     30,000元   32  99/03/16     42,000元   33  99/04/07     60,000元   34  99/04/28     36,000元   35  99/05/27     47,000元   36  99/06/07     89,963元   37  99/06/30     36,000元   38  99/07/26     36,000元   39  99/08/31     53,800元    合  計  1,747,263元  

附表二：
帳戶：000-00-0000000
編號 提 領 日 期 金額（新台幣） 備　　　　註  1  95/01/23     35,000元   2  95/02/16     50,000元   3  95/03/02    200,000元   4  95/03/07     30,000元   5  95/03/29    150,000元   6  95/06/05    100,000元   7  95/06/29     25,000元   8  95/10/23    170,000元   9  95/11/21     35,000元   10  95/12/19     35,000元   11  96/02/09    300,000元   12  96/02/12     20,000元   13  96/05/31     40,000元   14  96/06/05     10,000元   15  96/08/24    148,784元   16  96/09/28     67,000元   17  96/10/30    140,000元   18  96/11/15     40,000元   19  96/11/19     12,000元   20  96/11/26     12,157元   21  96/11/28     30,000元   22  97/01/28     36,000元   23  97/02/01     60,000元   24  97/02/04     60,000元   25  97/02/25    122,074元    26  97/02/27     30,000元   27  97/08/08     15,000元   28  97/09/01    200,000元    29  97/10/01     17,000元   30  97/12/15     30,000元   31  98/02/05     70,000元   32  98/02/26     55,000元   33  98/03/03    180,000元    34  98/03/24     10,000元    35  98/04/09     20,000元   36  98/04/24     40,000元   37  98/04/30     35,000元   38  98/08/28    100,000元   39  98/09/01     36,000元   40  98/09/21    200,000元    41  99/03/09     50,000元    42  99/03/11     54,000元   43  99/04/13     35,000元   44  99/07/30     36,000元    合  計  3,354,685元